【裁判字號】    98,訴,196
【裁判日期】    980630
【裁判案由】    土地增值稅
【裁判全文】
高雄高等行政法院判決
                                       98年度訴字第196號
                             .
原      告  甲○
被      告  嘉義市政府稅務局
代  表  人  乙○○  局長
訴訟代理人  丁○○
            丙○○
上列當事人間土地增值稅事件，原告不服嘉義市政府中華民國98
年2月25日府行法字第0980001162號訴願決定，提起行政訴訟，
本院判決如下：
    主  文
原告之訴駁回。
訴訟費用由原告負擔。
    事實及理由
一、程序事項：
    原告經合法通知，未於言詞辯論期日到場，核無行政訴訟法
    第218條準用民事訴訟法第386條各款所列情形，爰依被告聲
    請由其一造辯論而為判決，合先敘明。
二、事實概要︰
    緣原告於民國92年4月3日先行受贈取得訴外人林美伶所有坐
    落嘉義市○○段255-11、255-33、255-44、257-8地號之應
    課徵土地增值稅之土地（下稱系爭盧厝段土地）細微應有部
    分1/1540、1/8130、1/1850、1/2360，再於92年4月4日申報
    贈與所有坐落嘉義縣番路鄉○○○段286-27地號之不課徵土
    地增值稅之農業用地（下稱系爭轆子腳段土地）細微應有部
    分100/42589與林美伶，復於92年4月22日辦理共有土地分割
    ，並分配由原告取得系爭盧厝段應稅土地，隨即於92年5月8
    日及11月10日分別出售與蔡玉春、盧芳村，並以墊高之前次
    移轉現值申報土地增值稅，且經被告以申報資料核定應納土
    地增值稅新臺幣（下同）4萬4,200元、20萬2,958元、5萬3,
    098元及5萬4,946元在案。本件原告與林美伶利用應稅土地
    搭配不課徵土地增值稅之農地，創設共有關係後再辦理共有
    物分割，藉共有土地分割改算地價原則，提高應稅土地之前
    次移轉現值，降低漲價數額，致再移轉盧芳村或蔡玉春時，
    大幅降低原告應納土地增值稅額，其蓄意規避土地增值稅之
    情形甚為明確；被告遂依財政部93年8月11日臺財稅字第093
    04539730號令及土地稅法第28條、第31條等規定，以系爭盧
    厝段應稅土地應以分割前之前次移轉現值為原地價，計算漲
    價總數額，向原告補徵土地增值稅共計414萬8,238元。原告
    不服，申請復查，未獲變更，提起訴願，亦遭決定駁回，遂
    提起本件行政訴訟。
三、本件原告未於言詞辯論期日到場，據其所具書狀陳述如下：
（一）憲法第19條規定人民依法律納稅之義務，強調納稅義務之
      「法律保留」與「法律優位」。平均地權條例第38條第1
      項，已就課徵土地增值稅明確規定，土地所有權移轉時，
      以土地公眾協力之漲價總數額減去土地所有權人為改良土
      地已支付之全部費用及原規定地價或前次移轉時申報之現
      值，按政府公告之物價指數調整後課徵，但財政部93年8
      月11日臺財稅字第09304539730號令，以分割前之原規定
      地價或前次移轉現值為原地價，計算漲價總數額課徵土地
      增值稅，顯違反法律保留原則。
（二）分別共有土地之分割或合併，其土地價值計算以共有土地
      分割或合併後之公告土地現值為準，是地政機關依平均地
      權條例施行細則第23條第2項之規定，就共有土地分割或
      合併後調整之原規定地價或前次移轉現值，記載於土地登
      記簿，通知稅捐稽徵機關後，依我國土地登記制度採公示
      主義，有絕對效力，即以上揭土地登記謄本上之記載，作
      為課徵土地增值稅核計標準。
（三）系爭盧厝段255-33及257-8地號土地係本於私法自治、契
      約自由原則，依土地稅法第28條、第31條、同法施行細則
      第42條第2項、第47條等規定，及土地登記謄本上所登載
      地政機關改算後土地公告現值及前次移轉現值之資料，所
      取得減輕租稅之負擔，屬於合憲秩序範圍之行為，與故意
      以詐欺或不正當方法逃漏稅捐迥然不同。是本件土地增值
      稅之核課期間應為5年，而非7年，被告欲主張原告有故意
      以詐欺或不正當方法逃漏稅捐者，依行政訴訟法第136條
      準用民事訴訟法第277條之規定，被告自須負舉證責任。
      系爭盧厝段255-33、257-8地號土地之交易，已在規定期
      間內申報，被告之土地增值稅繳款書載明92年5月8日立契
      、同年月9日收件，繳納期間自92年5月22日至92年6月20
      日止，補徵土地增值稅繳款書繳納期間自97年8月28日至
      97年9月26日止，核課期間已逾5年應不得再補徵。被告所
      援用之最高行政法院58年判字第31號判例內容，係針對所
      得稅法所為，本件係土地增值稅，兩者性質不同，若予以
      援用，自有疑義等情，並聲明求為判決訴願決定及原處分
      (復查決定含原核定處分)均撤銷。
四、被告則以︰
（一）土地增值稅之課徵，應以土地所有權人因土地移轉而受有
      利益，再就其所受利益中非因勞力獲得之土地增值部分課
      以土地增值稅。現行已規定地價之土地分割時，其分割後
      各宗土地之原規定地價或前次移轉申報現值、最近一次申
      報地價及當期公告土地現值之計算方法，雖係依內政部頒
      訂「土地分割改算地價原則」為之；因共有物分割常涉及
      多筆共有土地，而每筆土地各共有人應有部分之前次移轉
      現值或有不同，為簡化分割後各宗土地前次移轉現值之登
      載，並作為稅捐稽徵機關計算分割後課徵土地增值稅之參
      考，故土地分割時，如原地價年月不同，應以物價指數調
      整為同一基期，再以該調整後之數額作為前次移轉現值登
      載於土地登記簿，並依平均地權條例施行細則第23條第2
      項規定通知稅捐稽徵機關。然依上開土地分割調整後之前
      次移轉現值，與一般未經分割改算之土地移轉時重新登載
      之前次移轉現值，係以移轉當時之年月及納稅義務人向稅
      捐稽徵機關申報之土地現值即移轉現值為準，並不相同。
      差異原因在於土地分割只是將所有權之形態，由共有變為
      單獨所有，其權利價值仍由原所有人繼續保有，縱使該土
      地在分割前已有漲價，因該漲價之利益對所有人而言尚未
      實現，核與土地稅法第31條所謂「土地所有權移轉」之定
      義，並不相同。是共有土地分割後各人所取得之土地價值
      與分割前應有部分價值相等者，免徵土地增值稅；則土地
      共有人於土地分割後，將取得之土地再出售與第三人，稅
      捐稽徵機關不以分割時調整之前次移轉現值，而以分割前
      之前次移轉現值計算土地漲價總數額之基準，核課土地增
      值稅，足以反應土地自然漲價之實際情形，且未增加所有
      人之負擔，並無違反實質課稅及公平課稅原則之精神，亦
      符合土地稅法第31條第1項第1款之規定。則「土地分割改
      算地價」目的，僅為將共有土地分割前多數前次移轉現值
      簡化為單一數據，方便登錄在分割後各宗土地登記簿之便
      宜行事；又課徵土地增值稅屬稅捐稽徵機關之權責，土地
      增值稅之計算，應依土地稅法之相關規定為之，一般稅捐
      稽徵作業上基於便宜計算，於慣例上雖以前開地政機關分
      算之「前次移轉現值」數額核定土地增值稅，但稽徵機關
      若認為依分割改算原則之規定，所分算之「前次移轉現值
      」核計土地增值稅，有違實質課稅及租稅公平時，自得仍
      依土地稅法之相關規定，核計土地增值稅，不容置疑。被
      告依財政部93年8月11日臺財稅字第09304539730號令，對
      原告之應稅土地補徵土地增值稅，尚無違誤。
（二）財政部93年8月11日臺財稅字第09304539730號令，係為補
      強一般稅捐稽徵機關基於便宜計算，依地政機關計算通知
      「前次移轉現值」數額核定土地增值稅，於個案有違實質
      課稅原則及租稅公平時，稅捐稽徵機關仍得依土地稅法之
      相關規定核課土地增值稅，並非單純行政命令，而係本於
      職權要求所屬稅捐稽徵機關，就個案情況依據土地稅法相
      關規定採實質課稅原則，直接適用土地稅法相關規定，並
      非於土地法規定之外，另行創設人民納稅義務。故被告非
      以該令作為核課系爭土地增值稅之法令依據，而係依據土
      地稅法第28條及第31條規定，核課系爭土地增值稅，並無
      違反「法律保留」原則。且該函釋規定旨在貫徹實質課稅
      原則，為防止土地增值稅之逃漏及維持課稅公平所必要，
      並未增加法律所定人民納稅義務，與私法自治原則及依法
      律納稅之義務無涉。本件原告以共有土地分割之特性及利
      用應稅土地與免徵土地增值稅或不課徵土地增值稅之土地
      ，以迂迴取巧手段刻意安排創設共有物分割，導致地政機
      關依其申請登記資料改算，並提高系爭土地之前次移轉現
      值，係刻意塑造之法律形式，藉私法關係達到規避公法上
      稅負之行為，實已違反實質課稅原則及租稅公平原則，其
      處置財產過程缺乏可資保護之正當性，是該行為顯屬規避
      稅捐之行為，非但損及稅捐正義，使憲法「漲價歸公」意
      義徒具形式，亦違反誠信原則，自無「信賴保護原則」之
      適用。本件既經於核課期間發現系爭應納之土地增值稅，
      依稅捐稽徵法第21條之規定，原處分即應依法補徵。是被
      告向分割後再移轉時之納稅義務人補徵本件土地增值稅，
      並無不當。
（三）原告於92年5月8日及11月10日將系爭盧厝段應稅土地再移
      轉予第三人時，由於已略過系爭應稅土地之前共有物分割
      程序，故原告僅依一般買賣程序檢附相關文件申報移轉，
      並未提供正確資料及完全陳述，其申報上揭土地之土地增
      值稅與實情不符，致被告僅依地政機關分割改算之前次移
      轉現值核課其土地增值稅。是原告蓄意藉迂迴並違反正常
      私經濟活動之脫法避稅行為，藉以達到規避稅捐之目的，
      核其所為，係以「不正當方法」規避稅捐，依稅捐稽徵法
      第21條第1項第3款之規定，本件土地增值稅之核課期間應
      為7年，則被告補徵本件土地增值稅，依最高行政法院58
      年判字第31號判例意旨，自無違誤等語，資為抗辯，並聲
      明求為判決駁回原告之訴。
五、上開事實概要欄所載之事實，已經兩造分別陳明在卷，並有
    系爭4筆土地登記謄本、土地增值稅繳款書、土地買賣所有
    權移轉契約書及被告97年12月2日復查決定書附於原處分卷
    可稽，洵堪信實。原告提起本件訴訟，無非係以：（一）財
    政部93年8月11日臺財稅字第09304539730號令，以分割前之
    原規定地價或前次移轉現值為原地價，計算漲價總數額課徵
    土地增值稅，依平均地權條例第38條第1項之規定，顯違反
    法律保留原則。（二）地政機關依平均地權條例施行細則第
    23條第2項之規定，就共有土地分割或合併後調整之原規定
    地價或前次移轉現值，記載於土地登記簿，通知稅捐稽徵機
    關後，即以上揭土地登記謄本上之記載，作為課徵土地增值
    稅核計標準，至被告援用之最高行政法院58年判字第31號判
    例，係針對所得稅法所為，本件係土地增值稅，兩者性質不
    同，予以援用，自有疑義。（三）系爭盧厝段255-33及257-
    8地號土地係本於私法自治、契約自由原則，依土地稅法第
    28條、第31條、同法施行細則第42條第2項、第47條等規定
    ，及土地登記謄本上所登載地政機關改算後公告土地現值及
    前次移轉現值之資料，所取得減輕租稅之負擔，屬於合憲秩
    序範圍之行為，與故意以詐欺或不正當方法逃漏稅捐迥然不
    同。是該地土地增值稅之核課期間應為5年，而非7年，被告
    欲主張原告有故意以詐欺或不正當方法逃漏稅捐者，須負舉
    證責任云云，資為爭議。經查：
（一）按「為實施漲價歸公，土地所有權人於申報地價後之土地
      自然漲價，應依第36條規定徵收土地增值稅。」「土地增
      值稅之徵收，應依照土地漲價總數額計算，於土地所有權
      移轉或設定典權時行之。」平均地權條例第35條前段及第
      36條第1項前段分別定有明文。又「已規定地價之土地，
      於土地所有權移轉時，應按其土地漲價總數額徵收土地增
      值稅。」「土地漲價總數額之計算，應自該土地所有權移
      轉或設定典權時，經核定之申報移轉現值中減除左列各項
      後之餘額，為漲價總數額：1.規定地價後，未經過移轉之
      土地，其原規定地價。規定地價後，曾經移轉之土地，其
      前次移轉現值。」亦分別為土地稅法第28條前段及第31條
      第1項第1款所明定。另「違法行政處分於法定救濟期間經
      過後，原處分機關得依職權為全部或一部之撤銷；其上級
      機關，亦得為之。」復為行政程序法第117條所明定，此
      乃行政程序法關於行政機關就「違法」行政處分自為「撤
      銷」之規範。再「稅捐之核課期間，依左列規定：1.依法
      應由納稅義務人申報繳納之稅捐，已在規定期間內申報，
      且無故意以詐欺或其他不正當方法逃漏稅捐者，其核課期
      間為5年。2.依法應由納稅義務人實貼之印花稅，及應由
      稅捐稽徵機關依稅籍底冊或查得資料核定課徵之稅捐，其
      核課期間為5年。3.未於規定期間內申報，或故意以詐欺
      或其他不正當方法逃漏稅捐者；其核課期間為7年。在前
      項核課期間內，經另發現應徵之稅捐者，仍應依法補徵或
      並予處罰；在核課期間內未經發現者，以後不得再補稅處
      罰。」「前條第1項核課期間之起算，依左列規定：1.依
      法應由納稅義務人申報繳納之稅捐，已在規定期間內申報
      者，自申報日起算。」稅捐稽徵法第21條及第22條第1款
      分別定有明文。「納稅義務人依所得稅法規定辦理結算申
      報而經該管稅捐稽徵機關調查核定之案件，如經過法定期
      間而納稅義務人未申請復查或行政爭訟，其查定處分，固
      具有形式上之確定力，惟稽徵機關如發現原處分確有錯誤
      短徵，為維持課稅公平之原則，基於公益上之理由，要非
      不可自行變更原查定處分，而補徵其應繳之稅額。」亦有
      最高行政法院58年判字第31號判例可循。
（二）又按所謂「稅捐規避」乃是指利用私法自治、契約自由原
      則對私法上法形式選擇之可能性，選擇從私經濟活動交易
      之正常觀點來看，欠缺合理之理由，為通常所不使用之異
      常法形式，並於結果上實現其意圖之經濟目的或經濟成果
      ，且因不具備對應於通常使用之法形式之課稅要件，因此
      得以達到減輕或排除稅捐負擔之行為。因此稅捐規避與合
      法的（未濫用的）節稅不同，節稅乃是依據稅捐法規所預
      定之方式，達到減少稅捐負擔之行為，反之，「稅捐規避
      」則是利用稅捐法規所未預定之異常的或不相當的法形式
      ，意圖減少稅捐負擔之行為。故而，納稅義務人不選擇稅
      法上所考量認為通常之法形式（交易形式），卻選擇與此
      不同之迂迴行為或多階段行為或其他異常的法形式，以達
      成與選擇通常法形式之情形基本上相同之經濟效果，而同
      時卻能減輕或排除與通常法形式相連結之稅捐負擔者，即
      應認屬「租稅規避」，而非合法之節稅。又租稅規避行為
      因有違租稅公平原則，故於效果上，應本於實質課稅原則
      ，就其事實上予以規避，然卻與其經濟實質相當之法形式
      作為課稅之基礎。又租稅規避之效果既以其經濟實質相當
      之法形式作為課稅之基礎，故就此法形式，依稅法規範之
      納稅主體、稅目、稅率等為租稅之核課，即難謂有違租稅
      法定原則。
（三）經查，原告與訴外人林美伶以事實概要欄所揭之多階段移
      轉方式，即利用應稅之系爭盧厝段土地與不課徵土地增值
      稅系爭轆子腳段之農業用地，形成共有關係後，再辦理共
      有物分割方式，由原告取得系爭盧厝段4筆應稅土地，並
      迅即將之出售於訴外人蔡玉春與盧芳村等情，已經由兩造
      分別陳明在卷，並有共有土地分割明細表、土地增值稅（
      土地現值）申報書、土地贈與所有權移轉契約書、土地卡
      、土地買賣所有權移轉契約書、土地增值稅繳款書、土地
      登記申請書附本院卷及原處分卷可按，自堪認定。又上述
      土地分割，因分割前後土地價值差額增減在公告現值1平
      方公尺單價以下，乃免向稅捐稽徵機關提出共有物分割現
      值申報，逕向地政機關辦理共有物分割登記，而原告藉由
      共有物分割地價改算，使系爭盧厝段4筆應稅土地，其前
      次移轉現值分別由每平方公尺1,500元、1,200元、1,500
      元、240元，因分割改算調高至92年4月每平方公尺1萬4,4
      07.3元、1萬2,047.8元、1萬4,407.3元、1萬1,235.9元，
      被告並以之作為原告移轉於訴外人蔡玉春及盧芳春時之前
      次移轉現值，據以核算土地增值稅，各為4萬4,200元、20
      萬2,958元、5萬3,098元及5萬4,946元等情，亦據被告訴
      訟代理人陳述甚明，並有土地共有物分割地價改算表、土
      地增值稅繳款書、土地增值稅申報書足按，亦堪認定。是
      原告與林美伶就上開土地進行之所有權移轉及形成共有之
      應稅土地應有部分極為微小，不但有違一般土地共有之常
      態，亦不利於土地之利用及經濟融通，又於短時間內，辦
      理共有物分割，終究由原告取得系爭盧厝段4筆應稅土地
      ，隨即出售予他人等情；則其等係利用創設應課徵土地增
      值稅之土地與不課徵土地增值稅之土地形成共有關係，再
      為共有物分割，藉分割改算地價方式，墊高系爭應稅土地
      之前次移轉現值，造成該土地出售時並無漲價之外觀，以
      達到規避土地確有漲價而應納土地增值稅之目的，至為顯
      然。故原告與林美伶利用私法上刻意塑造之一連串有規劃
      之贈與及分割等多階段、迂迴，並違反正常私經濟活動之
      合於法律形式之行為，達成一般買賣移轉之相同經濟效果
      ，卻能減輕或排除按一般法形式所應繳納之土地增值稅，
      依上開所述，應認屬「租稅規避」，而屬稅捐稽徵法第21
      條第1項第3款所謂故意以不正當方法逃漏稅捐之行為，其
      核課期間為7年，自非合法之節稅。又查，系爭盧厝段255
      -33及257-8地號土地，原告係於92年5月9日辦理本件該地
      土地增值稅之申報，亦有該地土地增值稅（土地現值）申
      報書附於處分卷可憑，則被告依稅捐稽徵法第21條第1項
      第3款之規定，於97年8月28日為該地本次補徵土地增值稅
      之處分，並未逾越7年之核課期間自明。是原告主張：系
      爭盧厝段255-33及257-8地號土地之移轉，與故意以詐欺
      或不正當方法逃漏稅捐迥然不同。是該地土地增值稅之核
      課期間應為5年，而非7年云云，委無足取。
（四）再按土地增值稅係配合全面實施平均地權政策，本於漲價
      歸公之精神而課徵之稅捐；至於共有物分割因是消滅共有
      狀態之方式，亦即共有物分割結果，僅是將共有人之共有
      權變更為單獨所有，故除共有物分割前後各土地所有人取
      得之土地價值不等，該取得土地價值減少者，就其減少部
      分，因實質上含有以買賣或贈與等原因為移轉外，共有土
      地之分割因非屬上述土地稅法第28條前段規定所稱之「土
      地所有權移轉」，故其自非應課徵土地增值稅之時點（最
      高行政法院56年判字第144號判例參照）；而此自執行課
      徵土地增值稅之細節性及技術性規定之平均地權條例施行
      細則第65條第1項（即土地稅法施行細則第42條第2項）：
      「分別共有土地分割後，各人取得之土地價值與其分割前
      應有部分價值相等，免徵土地增值稅；其價值減少者，就
      其減少部分課徵土地增值稅。」之規定，亦可得其梗概。
      故於共有土地分割，並各共有人取得土地之價值亦相等之
      情況，因其並非土地稅法第31條第1項第1款所稱曾經移轉
      之「移轉」行為，而於分割時亦未就其自然漲價部分課徵
      土地增值稅，故雖地政機關因共有物之分割，有依據內政
      部頒訂之「土地分割改算地價原則」改算前次移轉現值而
      登錄於土地登記簿，然其並非屬得據以計算關於土地增值
      稅之土地漲價總數額之前次移轉現值甚明。故被告嗣後查
      得本件就系爭盧厝段應稅土地，原按地政機關依「土地分
      割改算地價原則」改算之前次移轉現值，課徵之土地增值
      稅係屬違法，改依土地稅法關於土地增值稅之規定，為本
      件土地增值稅之補徵，其補徵之處分本質上即含有將原核
      課處分中違法錯誤之前次移轉現值核定予以撤銷，改按正
      確之前次移轉現值核課之意旨，亦符合最高行政法院58年
      判字第31號判例意旨。則被告為本次補徵土地增值稅之處
      分，自無違誤。是原告主張：地政機關依平均地權條例施
      行細則第23條第2項之規定，就共有土地分割或合併後調
      整之原規定地價或前次移轉現值，記載於土地登記簿，通
      知稅捐稽徵機關後，即以上揭土地登記謄本上之記載，作
      為課徵土地增值稅核計標準，至被告所援用之最高行政法
      院58年判字第31號判例內容，係針對所得稅法所為，本件
      係土地增值稅，兩者性質不同，若予以援用，自有疑義乙
      節，仍非可採。準此，亦可知被告是以土地稅法第28條及
      第31條規定作為補徵本件土地增值稅之依據，至於財政部
      93年8月11日臺財稅字第09304539730號令，性質上僅是財
      政部本於中央主管機關地位，為闡明法規原意之釋示，被
      告予以援引，僅在作補充說明之用，尚非據以處分之依據
      ，故原告執以爭執財政部93年8月11日臺財稅字第0930453
      9730號令，以分割前之原規定地價或前次移轉現值為原地
      價，計算漲價總數額課徵土地增值稅，依平均地權條例第
      38條第1項之規定，顯違反法律保留原則云云，亦屬無據
      。
六、綜上所述，原告之主張並不可採。從而被告依土地稅法第28
    條前段、第31條第1項第1款及稅捐稽徵法第21條第1項第3款
    之規定，向原告補徵出售系爭盧厝段4筆應稅土地之土地增
    值稅，分別為50萬8,423元、229萬6,508元、61萬3,448元及
    72萬9,859元，共計414萬8,238元，並無違誤，訴願決定予
    以維持，亦無不合。原告起訴求為撤銷，為無理由，應予駁
    回。又本件事證已臻明確，兩造其餘主張及攻擊防禦方法核
    與判決之結果無影響，爰不逐一論述，併此敘明。
七、據上論結，本件原告之訴為無理由，依行政訴訟法第98條第
    1項前段、第218條、民事訴訟法第385條第1項前段，判決如
    主文。
中    華    民    國    98    年     6    月   30     日
             高雄高等行政法院第四庭
                         審判長法官  楊  惠  欽
                               法官  蘇  秋  津
                               法官  林  勇  奮
以上正本係照原本作成。
如不服本判決，應於判決送達後20日內向本院提出上訴書狀，其
未表明上訴理由者，應於提起上訴後20日內向本院提出上訴理由
書（須按對造人數附繕本）；如於本判決宣示或公告後送達前提
起上訴者，應於判決送達後20日內補提上訴理由書（須附繕本）
。未表明上訴理由者，逕以裁定駁回。
中    華    民    國    98    年    6     月    30    日
                             書記官  林  幸  怡


司法院資訊處製作；財團法人民間司法改革基金會備份。
